臺灣板橋地方法院民事裁定　　　　　　100年度事聲字第318號
異議人即債權人　豐（台灣）商業銀行股份有限公司
法 定 代 理 人　李鐘培
相對人即債務人　李子才
上列當事人間消費者債務清理事件，異議人對於中華民國100年9
月20日本院司法事務官所為100年度司執消債更字第48號更生方
案認可之裁定聲明異議，本院裁定如下：
    主    文
原裁定廢棄。
    理    由
一、按關於更生或清算之程序，除本條例別有規定外，準用民事
    訴訟法之規定，消費者債務清理條例第15條定有明文。復按
    當事人對於司法事務官處理事件所為之終局處分，得於處分
    送達後10日之不變期間內，以書狀向司法事務官提出異議。
    司法事務官認前項異議有理由時，應另為適當之處分；認異
    議為無理由者，應送請法院裁定之。法院認第一項之異議為
    有理由時，應為適當之裁定；認異議為無理由者，應以裁定
    駁回之，民事訴訟法第240條之4第1項至第3項亦有明定。次
    按債務人有薪資、執行業務所得或其他固定收入，法院認更
    生方案之條件公允者，得不經債權人會議可決，逕依債務人
    之聲請或依職權以裁定認可更生方案，消費者債務清理條例
    第64條第1項定有明文。次按消費者債務清理條例之制定，
    乃為使負債務之消費者得依本條例所定程序清理其債務，保
    障債權人之公平受償，以謀求消費者經濟生活之更生，故除
    有本條例第63條第1項、第64條第2項所定之情形外，法院得
    斟酌裁量認可更生方案。
二、本件異議意旨略以：（一）原裁定理由二、（四）所述，債
    務人每年2月可再提出年終獎金新臺幣（下同）66,000元清
    償，但因目前公務人員除年終獎金（應固定為1.5個月）外
    仍有考績獎金（一般甲等應為1個月）之發放，況民國100年
    7月1日起公務人員已確定加薪3%，故請鈞院查調債務人99年
    度之年終、考績獎金薪資明細，以及今年7月調薪後之薪資
    佐證。即使以其43, 621元收入扣除100年度新北市（有房屋
    支出）最低生活費每月11,832元及母親扶養費3,900元後，
    每月仍有27,529元可清償欠款，卻僅願提供每月26,196元之
    更生方案，實難謂已盡最大之還款誠意，顯非合理。（二）
    本件相對人明知其清償能力有限而仍為與其經濟狀況顯不相
    當之消費行為，現僅須於8年期間清償債權總額40%之債務，
    其餘債務即可減免，實有違公平正義原則。本案除應就債務
    人自身具有之勞動能力整體評估考量其可賺取之薪資外，債
    務人年僅27歲且為公務人員，具相當之工作及債務清償能力
    ，距法定退休年限65歲尚有38年之工作可能，容有更高清償
    空間。然如以該更生方案8年為期，即可免除其餘債務，此
    無異於變相鼓勵有工作能力之債務人，不思努力增加收入以
    償還負債，反藉更生程序要求所有債權人大幅減免其負債，
    此就私法契約自由原則之相對人，實難謂公允，就債之履行
    ，亦不無違背誠信原則之嫌。爰依法聲明異議，請求廢棄原
    裁定等語。
三、經查：
（一）本件相對人聲請更生，前經本院以99年度消債更字第313
      號民事裁定開始更生程序在案，有上開裁定在卷可參。而
      相對人以其任職於新北市政府警察局板橋分局，每月平均
      收入48,826元，扣除個人公保費、健保費、退撫金、所得
      稅、必要生活費用，及母親之扶養費後，剩餘之金額作為
      更生還款金額，提出每月為1期，每期清償26,196元，清
      償期8年，共96期，更生方案履行期間每年2月份增加清償
      金額66,000元，總清償金額3,042,816元，清償成數約為
      40.05%之更生方案。本院司法事務官以該更生方案係公允
      適當且可行，予以認可。
（二）異議人主張相對人僅須於8年期間清償債權總額40%之債務
      ，其餘債務即可減免，實有違公平正義原則，難謂公允等
      語。惟消費者債務清理條例之立法目的在使陷於經濟上困
      境之消費者，得藉此條例所定之清算或更生程序清理債務
      ，以妥適調整其與債權人及其他利害關係人之權利義務關
      係，一方面保障債權人之公平受償，一方面謀求消費者經
      濟生活之更生機會，從而健全社會經濟發展，故債務人提
      出之更生方案，其「清償總額」與積欠之「債務總額」是
      否合乎比例、債權人受償金額、受償比率，均非更生方案
      之唯一考量，更生方案應參酌債務人之收入、支出以及考
      量收入及支出狀況後之每月清償金額是否合理，以確保債
      務人能在合理收支狀況下具有清償積欠債務之能力，同時
      確保債權人能確實收到債務人於能力所及之狀況下所為之
      清償款項，若債務人提出之更生方案每月清償金額依前述
      因素考量，係屬合理可行，法院即認為公允。又按更生方
      案之最終清償期，自認可更生方案裁定確定之翌日起不得
      逾6年，但有特別情事者，得延長為8年，消費者債務清理
      條例第53條第2項第3款定有明文，其立法目的乃為求更生
      程序之迅速進行，更生方案所定最終清償期宜予限制，惟
      為兼顧債務人之清償能力，避免更生方案訂定之最終清償
      期過短，致債務人每期應給付之金額過高而無力履行，經
      考量我國國民平均所得額數及得依本條例適用更生程序之
      最高負債總額等情，明定最終清償期，自認可更生方案裁
      定確定之翌日起不得逾6年，於有特別情事時，得延長為8
      年。是以異議人上開主張，不僅無拘束法院效力，且與消
      費者債務清理條例賦與債務人迅速獲得更生，重建其經濟
      生活，保障其生存權之目的不符，自非可採。
（三）異議人復主張目前公務人員除年終獎金外仍有考績獎金之
      發放，況100年7月1日起公務人員已確定加薪3%，故建請
      查調債務人99年度之年終、考績獎金薪資明細，以及今年
      7月調薪後之薪資佐證；即使以其43,621元收入扣除100年
      度新北市最低生活費每月11,832元及母親扶養費3,900元
      後，每月仍有27,529元可清償欠款，卻僅願提供每月26,1
      96元之更生方案，實難謂已盡最大之還款誠意，顯非合理
      等語。經本院於100年10月20日以板院輔民溫100年度事聲
      字第318號函請相對人提出自100年6月起至同年10月止每
      月薪資明細表及自99年1月起至100年10月止所有薪資及非
      薪資收入（含年終獎金、考績獎金）轉讓存摺內頁供參，
      依相對人提出之臺灣銀行綜合存款存摺內頁所示，相對人
      99年2月、100年2月除年終獎金分別為35,891元、36,884
      元外，尚有考績獎金29,072元、30,404元之收入，則相對
      人提出於每年2月額外增加清償金額66,000元之更生方案
      ，尚屬合理；惟依相對人提出之每月薪資明細表所示，相
      對人100年8月以後之每月薪資應發金額部分確由48,955元
      調升至50,160元，則相對人每月平均收入是否僅有48,826
      元，非但影響相對人之還款金額與成數，更攸關相對人是
      否有盡最大努力還款之誠意，自有詳加調查之必要，原審
      未察及此，逕以相對人100年1月至5月平均薪資認定其每
      月收入金額，尚有未洽。再者，若以相對人每月可支配所
      得43,621元，扣除每月清償金額26,196元及扶養費3,900
      元後，尚餘13,525元可供債務人每月生活之用，上開生活
      費用已高於新北市政府公告之每人每月最低生活費11,832
      元，是否均屬必要之生活費用，亦有加以調查之必要。從
      而，相對人之清償能力是否較原裁定認可之更生方案每月
      清償26,196元為高，其更生方案之還款金額及成數是否可
      再提高，尚待查明。是以，相對人僅提出每月清償26,196
      元元之更生方案，難認已盡其最大還款能力。原裁定所認
      可之更生方案實有重為審酌之必要。從而，原裁定逕認相
      對人所提更生方案之條件公允而予以認可，即有未當，異
      議意旨指摘原裁定不當，求為廢棄，非無理由，應由本院
      予以廢棄，並由本院司法事務官更為適法妥當之處理。
四、據上論結，本件異議為有理由，依消費者債務清理條例第15
    條、民事訴訟法第240條之4第3項前段，裁定如主文。
中    華    民    國    100   年    12    月    28    日
                  民事第一庭  法  官  許瑞東
上為正本係照原本作成
如不服本裁定，應於裁定送達後10日內，以書狀向本院提出抗告
，並繳納抗告費新臺幣1,000 元。
中    華    民    國    100   年    12    月    28    日
                              書記官  李淑卿